臺灣桃園地方法院民事判決　九十三年度訴字第九六號
　　原　　　告　戊○○
　　被　　　告　甲○○
　　　　　　　　丁○○
　　　　　　　　乙○○
　　　　　　　　己○○
　　　　　　　　丙○○
右當事人間請求返還土地事件，本院於中華民國九十三年三月十七日言詞辯論終結，
判決如左：
    主      文
原告之訴駁回。
訴訟費用由原告負擔。
    事　　　實
甲、原告方面：
一、聲明：
（一）被告甲○○應將坐落於桃園縣復興鄉○○段三六、六七、七二、一三六、一四
      九地號等五筆土地所有權移轉登記予第三人安邱秋菊；被告丁○○應將坐落於
      同段一四一地號土地所有權移轉登記予第三人安邱秋菊。
（二）被告己○○、丙○○應將坐落於同段七二、一三六地號等二筆土地之抵押權登
      記予以塗銷；被告乙○○應將坐落於同段一四一地號土地之抵押權登記予以塗
      銷。
二、陳述：被告甲○○於民國八十八年二月三日，將坐落桃園縣復興鄉○○段（以下
    簡稱系爭地段）三六、六七、七二、一三六、一四一、一四九地號等六筆山胞保
    留地，面積合計一四五００平方公尺出賣予第三人賴良品，雙方約定買賣總價金
    新台幣（下同）二十萬元，第三人賴良品並已付清全部價金，第三人賴良品雖不
    具原住民身份，惟言明賣方無條件配合買方設定或過戶。詎，被告於收款之後竟
    未依約履行，第三人賴良品並將系爭地段土地買賣契約之請求權讓與不具原住民
    身份之原告，並指定具原住民身份之第三人安邱秋菊為前述土地所有權之受移轉
    登記名義人。被告甲○○為恐將來原告催討土地，遂將系爭地段七二、一三六地
    號等二筆土地，高額設定抵押權金額予被告己○○、丙○○，將系爭地段一四一
　　地號土地移轉登記予被告丁○○後設定高額抵押權予被告乙○○，均係基於通謀
　　虛偽意思表示所為，目的乃在詐害債權人之債權，故其上之移轉登記及抵押權設
　　定，應屬無效，均應塗銷。爰依買賣及代位之法律關係訴如聲明所示。
三、證據：提出不動產買賣契約書、他項權利證明書、付款證明及印鑑證明各一紙，
    暨土地登記謄本六紙。
乙、被告方面：
壹、被告丁○○、乙○○、丙○○部分：
一、聲明：原告之訴駁回。
二、陳述：其等對於原告與被告甲○○間之土地買賣並不知情，亦不認識原告，且系
    爭土地係原住民保留地，關於系爭土地其上之移轉登記及設定抵押，皆是出於當
    事人自由意志下所為，並無通謀虛偽意思表示之情事存在。
三、證據：未提出任何證據。
貳、被告甲○○、己○○部分：
    未於言詞辯論期日到場，亦未提出書狀作何聲明或陳述。
    理      由
一、本件被告甲○○、己○○均未於言詞辯論期日到場，核無民事訴訟法第三百八十
    六條各款所列情形，爰依原告聲請，由其一造辯論而為判決。
二、本件原告起訴主張被告甲○○於八十八年二月三日，將系爭地段三六、六七、七
    二、一三六、一四一、一四九地號等六筆山胞保留地，出賣予第三人賴良品，雙
    方約定買賣總價金二十萬元，第三人賴良品並已付清全部價金，第三人賴良品雖
    不具原住民身份，惟言明賣方無條件配合買方設定或過戶。詎，被告於收款之後
    竟未依約履行，第三人賴良品並將系爭地段土地買賣契約之請求權讓與不具原住
    民身份之原告，並指定具原住民身份之第三人安邱秋菊為前述土地所有權之受移
    轉登記名義人。被告甲○○為恐將來原告催討土地，遂將系爭地段七二、一三六
    地號等二筆土地，高額設定抵押權金額予被告己○○、丙○○二人，將系爭地段
　　一四一地號土地移轉登記予被告丁○○，並設定高額抵押權予被告乙○○均係基
　　於通謀虛偽意思表示所為，目的乃在詐害債權人之債權，故其上之移轉登記及抵
　　押權設定，應屬無效，均應塗銷。爰依買賣及代位之法律關係訴如聲明所示等情
　　。被告丁○○、乙○○、丙○○則以其等對於原告與被告甲○○間之土地買賣並
　　不知情，亦不認識原告，且系爭土地係原住民保留地，關於系爭土地其上之移轉
　　登記及設定抵押，皆是出於當事人自由意志下所為，並無通謀虛偽意思表示之情
　　事存在等情資為抗辯。
三、按「以不能之給付為契約標的者，其契約為無效。但其不能情形可以除去，而當
    事人訂約時並預期於不能之情形除去後為給付者，其契約仍為有效。」、「山坡
    地範圍內山地保留地，輔導山胞開發並取得耕作權、地上權或承租權。其耕作權
    、地上權繼續經營滿五年者，無償取得土地所有權，除政府指定之特定用途外，
    如有移轉，以山胞為限；其開發管理辦法，由行政院定之。」民法第二百四十六
    條第一項、山坡地保育利用條例第三十七條分別定有明文。又按「關於耕地之買
    賣，承買人雖係無自耕能力之人，惟如約定由承買人指定登記與任何有自耕能力
    之第三人，或具體約定登記與有自耕能力之特定第三人，即非民法第二百四十六
    條第一項以不能之給付為契約之標的，難認其契約為無效。又在立約當時承買人
    雖無自耕能力，而約定待承買人自己有自耕能力時方為移轉登記，或約定該項耕
    地之所有權移轉與無自耕能力之特定第三人，待該第三人有自耕能力時再為移轉
    登記者，依同條項但書規定，其契約仍為有效。」最高法院七十三年度第五次民
    事庭會議決議參照。經查，本件原告主張其自不具原住民身份之第三人賴良品受
    讓向被告甲○○於八十八年二月三日買受系爭地段三六、六七、七二、一三六、
    一四一、一四九地號等六筆山胞保留地之買賣契約承買人之權利等情，已據其提
    出不動產買賣契約書及付款支票影本各一紙為憑，被告甲○○、己○○對於原告
    主張之事實，均已於相當時期受合法之通知，既未於言詞辯論期日到場，復未提
    出書狀答辯以供本院審酌，依民事訴訟法第二百八十條第三項前段準用同條第一
　　項前段規定，視同自認。被告丁○○、乙○○、丙○○則稱其等對於原告與被告
　　甲○○間之土地買賣並不知情，亦不認識原告等情，因原告此部分主張之事實，
　　並未涉及被告丁○○、乙○○、丙○○所為之法律行為，其等所為「不知」之陳
　　述，雖尚不得逕謂其等對原告此部分所主張僅涉及原告、被告甲○○、第三人賴
　　良品間實體上權利之存在、變動之事實視同自認。然，原告此部分之主張，既提
　　出前述證據，並經被告甲○○即法律行為之相對人視同自認。原告此部分所主張
　　之事實，自為真實可信。惟，系爭地號六筆土地於訂立系爭買賣契約時均為山胞
　　保留地，依山坡地保育利用條例第三十七條規定，如有移轉，以山胞為限。而第
　　三人即承買人賴良品並不具原住民身份，亦未約定由其指定登記與任何具原住民
　　身份之第三人，或具體約定登記與具原住民身份之特定第三人，或約定於系爭地
　　段六筆土地解除移轉限制時始辦理移轉登記，縱約定出賣人應無條件配合承買人
　　設定或過戶，尚難認有民法第二百四十六條第一項但書之情形，即係以不能之給
　　付為契約標的，依民法第二百四十六條第一項前段之規定，其契約為無效，不因
　　嗣後原告指定具原住民身份之第三人安邱秋菊為移轉所有權登記之名義人而變為
　　有效。依前說明，原告所稱受讓自第三人賴良品之系爭地段三六、六七、七二、
　　一三六、一四一、一四九地號等六筆原山胞保留地之買賣契約承買人之權利，惟
　　該買賣契約因係以不能之給付為標的而自始無效。從而，原告依無效之買賣契約
　　之法律關係請求被告甲○○將系爭地段三六、六七、七二、一三六、一四九地號
　　等五筆土地所有權，移轉登記予第三人安邱秋菊，及代位被告甲○○訴請被告己○○、丙○○應將系爭地段七二、一三六地號等二筆土地之抵押權登記予以塗銷
　　，被告乙○○應將系爭地段一四一地號土地之抵押權登記予以塗銷，及被告丁○○應將系爭地段一四一地號土地所有權，移轉登記予第三人安邱秋菊，均為無理
　　由，應予駁回。
四、據上論結，原告之訴為無理由，依民事訴訟法第三百八十五條第一項前段、第七
    十八條，判決如主文。
中　　　華　　　民　　　國　　九十三　　年　　　三　　　月　　三十一　　日
                                臺灣桃園地方法院民事第一庭
~B法　　　官　張天民
右為正本係照原本作成
如對本判決上訴，須於判決送達後廿日內向本院提出上訴狀
中　　　華　　　民　　　國　　九十三　　年　　　三　　　月　　三十一　　日
~B法院書記官　蔡紫凌
